【裁判字號】    96,訴,3507
【裁判日期】    971106
【裁判案由】    遺產稅
【裁判全文】
臺北高等行政法院判決
                                     96年度訴字第03525號
                                     96年度訴字第03507號
                              .
原      告  王滋林
            甲○○兼王美容、.
                    人之選定當.
參  加  人  丁○○
被      告  財政部臺北市國稅局
代  表  人  凌忠嫄（局長）
訴訟代理人  丙○○
上列當事人間因遺產稅事件，原告不服財政部中華民國96年8月
16日台財訴字第09600262630 號訴願決定，提起行政訴訟；經本
院裁定命參加人獨立參加原告訴訟。本院判決如下：
    主  文
原告之訴駁回。
訴訟費用由原告負擔。
    事實及理由
甲、程序事項：
(一)、依遺產及贈與稅法第6條第1項第2款規定：無遺囑執行人者
    ，遺產稅之納稅義務人為繼承人及受遺贈人全體，而我國遺
    產稅係採以被繼承人所留遺產總額按累進稅率計稅之總遺產
    稅制，是以繼承人對於遺產稅之債務，須就整體給付負擔義
    務，屬連帶債務（最高行政法院93年度判字第1037號判決參
    照）。再者，連帶債務人之一人提出非基於其個人關係之抗
    辯者，對於全體連帶債務人其他各人即屬必須合一確定。
(二)、次按「有左列情形之一者，訴之變更或追加，應予准許：一
    、訴訟標的對於數人必須合一確定者，追加其原非當事人之
    人為當事人。」行政訴訟法第111條第3項第1款定有明文，
    查本件訴訟為因繼承遺產所生稅賦之訴訟，原告王滋林及甲
    ○○提出非基於其個人關係之抗辯，其訴訟標的對全體繼承
    人必須合一確定，王美容、王保林、王美滿、王美君等4人
    亦為王林樞之繼承人，本件訴訟標的對渠等必須合一確定，
    原告王滋林及甲○○依上開行政訴訟法第111條第3項第1款
    規定，已分別於97年8月19日、21日、同年10月17日追加王
    美容、王保林、王美滿、王美君等4人為原告，應予准許。
(三)、再按「多數有共同利益之人得由其中選定1人至5人為全體起
    訴或被訴。」、「訴訟繫屬後經選定或指定當事人者，其他
    當事人脫離訴訟。」行政訴訟法第29條第1項及第3項定有明
    文，查原告王美容、王保林、王美滿、王美君等4人為王林
    樞之繼承人，就本件遺產稅事件，係多數有共同利益之人，
    是渠等選定原告甲○○為當事人，符合上開選定當事人之規
    定，自屬適法，其餘原告王美容、王保林、王美滿、王美君
    於選定當事人後脫離本件訴訟。
(四)、另按行政訴訟法第39條第1項第1款規定：「訴訟標的對於共
    同訴訟之各人，必須合一確定者，適用左列各款之規定：1
    、共同訴訟人中一人之行為有利益於共同訴訟人者，其效力
    及於全體；不利益者，對於全體不生效力。」同法第46條規
    定：「第41條之參加訴訟，準用第39條之規定。」本件既係
    對於全體繼承人包括原告及參加人各人屬必須合一確定，自
    應適用上開共同訴訟中一人行為有利益於共同訴訟人者，其
    效力及於全體之規定，是以本件雖僅原告王滋林及甲○○於
    起訴前提起復查及訴願，但其效力及於其他追加之繼承人王
    美容、王保林、王美滿、王美君等4人（因選定原告甲○○
    而脫離本件行政訴訟）及原告參加人丁○○。
(五)、復按行政訴訟法第127條規定：「分別提起之數宗訴訟係基
    於同一或同種類之事實上或法律上之原因者，行政法院得命
    合併辯論。」「命合併辯論之數宗訴訟，得合併裁判之。」
    本件原告王滋林、甲○○不服財政部96年8月16日台財訴字
    第09600262630號訴願決定，分別提起行政訴訟，係基於同
    一事實及法律上之原因，本院命合併辯論，合併裁判。
(六)、本件審究之範圍：
    查原告王滋林於起訴狀事實及理由第2點所提及有關三七五
    租約部分，並非本件爭訟標的，另同狀第4點所提有關公共
    設施保留地部分（即臺北縣新莊市○○段235-1、236-4號土
    地）業經被告准予認列，亦不在本件爭訟範圍等情，業經原
    告王滋林於本院97年4月1日準備程序陳述在案，玆於言詞辯
    論期日更確定本件訴之聲明為：「撤銷訴願決定及原處分（
    復查決定）關於夫妻剩餘財產差額分配請求權扣除額、應納
    未納稅捐、未償債務扣除額及罰鍰部分」。另原告甲○○、
    參加人丁○○雖僅就訴願決定及原處分（復查決定）關於未
    償債務扣除額部分不服，但本件原告王滋林所提係非基於其
    個人關係之抗辯，其訴訟標的對全體繼承人必須合一確定，
    依前引行政訴訟法第39條第1項第1款及第46條規定，原告王
    滋林不服事項之效力仍及於其他原告及原告參加人，是本件
    應審究之範圍為關於夫妻剩餘財產差額分配請求權扣除額、
    應納未納稅捐、未償債務扣除額及罰鍰等4部分，先此敘明
    。
乙、實體方面：
一、事實概要：緣原告之被繼承人王林樞於民國（下同）86年2
    月2日死亡，由繼承人即原告王滋林及甲○○辦理遺產稅申
    報，案經被告查得其漏報土地及投資合計新臺幣（下同）2,
    321,324元，乃核定遺產總額為284,455,505元，遺產淨額為
    273,005,528元，應納稅額為121,995,764元，並按所漏稅1,
    160,662元處1倍罰鍰計1,160,662元。原告王滋林不服，就
    遺產總額-土地、提存款，不計入遺產總額-投資，扣除額-
    直系血親卑親屬、農業用地、應納未納稅捐、未償債務、公
    共設施保留地及罰鍰等項目申請復查，獲准追減遺產總額92
    5,150元、追認扣除額3,670,758元及追減罰鍰62元，其餘復
    查駁回。原告王滋林及甲○○仍不服，就遺產總額-土地、
    提存款，扣除額-直系血親卑親屬、應納未納稅捐、未償債
    務及罰鍰等項目提起訴願，經財政部96年8月16日台財訴字
    第09600262630號訴願決定：「原處分（復查決定）關於遺
    產總額-提存款部分撤銷，由原處分機關（即被告）另為處
    分。其餘訴願駁回。」。原告王滋林及甲○○猶未甘服，遂
    分別向本院提起行政訴訟。審理中王美容、王保林、王美滿
    、王美君等4人追加起訴為共同原告，並選定甲○○為當事
    人。又本院另於97年9月11日裁定另一繼承人丁○○為原告
    必要共同訴訟獨立參加人。
二、本件原告主張：
(一)、原告王滋林主張：
1、被繼承人與其妻財產原屬聯合財產，應以公同共有財產制度
   申報遺產。被繼承人王林樞之妻之王福媛申報聯合財產程序
   依法完成，被繼承人1/2財產為其妻王福媛之遺產，即被繼承
   人1/2遺產為繼承人所繼承，應由被繼承人遺產總額扣除1/2
   ，方屬適法。
2、另被繼承人之遺產包含其父王林木之遺產，被繼承人對其父
   之應繼分雖為1/4，原告對王林木之應繼分雖為1/28，惟被繼
   承人之應納未納稅捐，係其當初繼承其母之應納稅捐，而被
   繼承人當初並未繳納，實際上由原告王滋林全數繳納，該筆
   應納未納稅捐應全部扣除。
3、又有關被繼承人死亡前積欠乙○○7,740,000元未償債務部分
   ，亦有被繼承人借據所列79年2月14日借款1,600,000元、85
   年5月11日借款200,000元、85年8月13日借款600,000元等3筆
   ，與乙○○留存舊有銀行存摺內所載同日期之提取現金金額
   可參，惟因乙○○不會提民事訴訟，故不會經由民事訴訟途
   徑確認該債務關係，而以原告王滋林置於其處之大成長城企
   業股份有限公司（下稱大成長城公司）股票扣除抵銷。
4、有關漏報臺北縣板橋市○○段271、271-1號土地部分，因在
   申報書已書明含王林木、朱燕之遺產在內，係無心漏報，且
   該等土地係分割變更地號以致抄錄時誤解，於71年12月22日
   登記取得所有權時，並非以買賣取得。又都市計畫法第50條
   之1設立目的在於補償法令之不足，其發布實施對繼承人業已
   發生。又被告就臺灣水泥股份有限公司（下稱臺泥公司）股
   票264 股及大成長城公司股票3,000 股僅有合計遺產價值2,3
   21,324元，並無詳細資料，臺泥公司從無股務通知，大成長
   城公司股票數量恐有誤寫等情。
(二)、原告甲○○主張：被繼承人王林樞生前確有向乙○○陸續借
    款，繼承人於被告核定遺產稅時提出借據15紙，且在訴願程
    序，乙○○應原告甲○○要求，提供舊有銀行存摺供被告及
    訴願決定機關查核，經比對被繼承人親書15紙借據紙與該存
    摺，其金額及日期均相符，並無臨訟偽作之可能。被告逕以
    原告甲○○未提出交付借貸資金之證明而全數否認，顯有怠
    於調查之違法，訴願決定未予斟酌，其認事用法亦有重大違
    誤，請鈞院傳訊乙○○作證。
(三)、求為判決撤銷訴願決定及原處分（復查決定）關於夫妻剩餘
    財產差額分配請求權扣除額、應納未納稅捐、未償債務扣除
    額及罰鍰部分，訴訟費用由被告負擔。
三、參加人丁○○主張：對被繼承人王林樞有無借貸不知情，且
    對借據是否真正，亦不表示意見。
四、被告則以：
(一)、遺產總額-聯合財產制：依遺產及贈與稅法第1條第1項、第4
    條第1項及訴願決定所載，被繼承人王林樞之妻王福媛業於
    被繼承人死亡（86年2月2日）前死亡（84年10月5日），原
    告辦理本件遺產稅申報，已無行為時民法關於夫妻聯合財產
    制適用之問題。參照鈞院91年度訴字第4005號、第4327號判
    決將訴願決定、原處分均撤銷，由被告另為適法處分，嗣經
    被告依該判決撤銷意旨重核復查結果為追認剩餘財產差額分
    配請求權扣除額17,591,204元，王福媛之遺產淨額為4,248,
    689 元。且依鈞院另案王福媛遺產稅事件之96年度訴字第30
    4 號判決，該案業經最高行政法院97年度裁字第1103號裁定
    駁回確定在案。
(二)、扣除額-應納未納稅捐、未償債務部分：
1、依遺產及贈與稅法第17條第1項第8款及第9款規定，被繼承人
   繼承其母朱燕坐落臺北市○○區○○段2小段66號等5筆土地
   ，截至其死亡時其母尚欠繳地價稅959,532元，被告按其應繼
   分追認扣除額239,883元（959,532×1/4），參諸民法繼承規
   定並無不合，其餘部分應屬原告與其他繼承人間之民事爭執
   。
2、又依原告所提戶籍資料，被繼承人係所稱未償債務之債權人
   乙○○之生父（嗣乙○○戶籍記事欄有養父王清標及養母王
   李阿心），原告復列報乙○○為受遺贈人（迄未提示遺囑資
   料），顯見渠等2 人關係密切及據乙○○提供所稱以現金支
   借明細計15筆，期間跨6 年（79至85年）、金額由100,000
   元至1,600,000 元零星不等資料研判，依一般經驗法則認屬
   渠等正常資金往來正常，且存摺與借據並不相關，原告既未
   能提示確有交付借貸資金之證明，亦無其他足以佐證借貸事
   實之確實證明（被繼承人收取借貸資金記錄、用途），且就
   提示所稱被繼承人所書立借據形式（借據筆跡非同一人書立
   、借款人均僅蓋同一式印章）尚無以證明係被繼承人生前所
   立。
(三)、罰鍰部分：被繼承人於71年12月22日即登記取得臺北縣板橋
    市○○段271、271-1號土地所有權，有土地登記謄本可稽，
    且該2筆土地都市計畫係於91年2月4日發布實施，被繼承人
    死亡（86年2月2日）時該土地尚無都市計畫法第50條之1適
    用。至於漏報被繼承人投資臺泥及大成長城公司股票，經被
    告向該兩公司股務代理人詢證查獲漏報事證，亦有上開公司
    股務代理人資料表可稽，依遺產及贈與稅法第23條第1項前
    段及第45條規定，原告既漏報上開271、271-1號土地、臺泥
    公司股票264 股及大成長城公司股票3,000 股，合計遺產價
    值2,321,324 元，被告按所漏稅額1,160,662 元處1 倍罰鍰
    計1,160,662 元，並無不合，故原處分及訴願決定均無違誤
    等語，資為抗辯，並聲明求為判決駁回原告之訴，訴訟費用
    由原告負擔。
六、本院判斷如下：
(一)、相關法令等：
１、按「凡經常居住中華民國境內之中華民國國民死亡時遺有財
    產者，應就其在中華民國境內境外全部遺產，依本法規定，
    課徵遺產稅。」「本法稱財產，指動產、不動產及其他一切
    有財產價值之權利。」遺產及贈與稅法第1條第1項及第4條
    第1項分別定有明文。次按「左列各款，應自遺產總額中扣
    除，免徵遺產稅．．八、被繼承人死亡前，依法應納之各項
    稅捐、罰鍰及罰金。九、被繼承人死亡前，未償之債務，具
    有確實證明者。」為遺產及贈與稅法第17條第1項第8款及第
    9款所明定。
2、另按「被繼承人死亡遺有財產者，納稅義務人應於被繼承人
   死亡之日起6個月內，向戶籍所在地主管稽徵機關依本法規定
   辦理遺產稅申報。」、「納稅義務人對依本法規定，應申報
   之遺產．．已依本法規定申報而有漏報或短報情事者，應按
   所漏稅額處以1倍至2倍之罰鍰。」亦為遺產及贈與稅法第23
   條第1項前段及第45條所明定。
(二)、玆分就原告不服關於夫妻剩餘財產差額分配請求權扣除額、
    應納未納稅捐、未償債務扣除額及罰鍰等4部分，論述如下
    ：
1、關於夫妻剩餘財產差額分配請求權：
   按中華民國74年6月3日增訂公布即被繼承人死亡時有效之民
   法第1030條之1第1項規定：「聯合財產關係消滅時，夫或妻
   於婚姻關係存續中所取得而現存之原有財產，扣除婚姻關係
   存續中所負債務後，如有剩餘，其雙方剩餘財產之差額，應
   平均分配。但因繼承或其他無償取得之財產，不在此限」。
   該項明定聯合財產關係消滅時，夫或妻之剩餘財產差額分配
   請求權，乃立法者就夫或妻對家務、教養子女及婚姻共同生
   活貢獻所為之法律上評價。因此夫妻於婚姻關係存續中共同
   協力所形成之聯合財產中，除因繼承或其他無償取得者外，
   於配偶一方死亡而聯合財產關係消滅時，其尚存之原有財產
   ，即不能認全係死亡一方之遺產，而皆屬遺產稅課徵之範圍
   。司法院釋字第620號解釋在案，因剩餘財產差額分配請求權
   係因夫妻身分關係而產生，具一身專屬性，於夫妻一方死亡
   時，其繼承人既不得繼承，自無於夫妻之另一方亦死亡時，
   繼承人代先死亡之一方，對後死亡一方之遺產行使剩餘財產
   差額分配請求權，主張不屬遺產稅課徵範圍之餘地。經查，
   被繼承人王林樞之妻王福媛業於被繼承人死亡（86年2月2日
   ）前死亡（84年10月5日），原告辦理本件遺產稅申報，自無
   依上開民法規定主張關於夫妻聯合財產制剩餘財產差額分配
   請求權之餘地。原告主張：被繼承人1/2財產為其妻王福媛之
   遺產，即被繼承人1/2遺產為繼承人所繼承，應由被繼承人遺
   產總額扣除1/2云云，顯係以其對法律上見解之歧異，誤認剩
   餘財產差額分配請求權得由繼承人行使，殊非可採。
2、關於扣除額-應納未納稅捐部分：
   經查，被繼承人繼承其母朱燕坐落臺北市○○區○○段2小段
   66號等5筆土地，截至其死亡時其母尚欠繳地價稅959,532元
   ，則被告按被繼承人應繼分追認扣除額239,883元（959,532
   ×1/4），並無不合，至於原告主張上開應繳之地價稅實際上
   由原告王滋林全數繳納，該筆應納未納稅捐應全部扣除云云
   ，係屬原告王滋林與被繼承人之其他繼承人間，因代繳稅捐
   之民事爭執，尚不得據之主張於被繼承人之遺產扣除，原告
   之主張亦非可採。
3、關於扣除額-未償債務部分：
   原告雖主張被繼承人死亡前積欠證人乙○○7,740,000元未償
   債務，應於遺產扣除云云，並提出借據15張及證人乙○○存
   摺均影本為證，證人乙○○到庭作證亦附合原告主張。惟查
   ，被繼承人為證人乙○○之生父，此有原告所提戶籍資料，
   並為兩造所不爭，雖證人乙○○嗣後出養，固有乙○○戶籍
   記事欄有養父王清標及養母王李阿心可稽，惟證人乙○○與
   被繼承人及原告等人顯係血緣至親，關係密切，乙○○證詞
   是否可採，已有可疑。再者，據證人乙○○所稱係以現金支
   借如起訴狀所載明細計15筆，期間跨6年（79至85年）、金額
   由100,000元至1,600,000元零星不等，但在長達6年期間，原
   告所提之借據均係證人乙○○自己書立，此業經證人乙○○
   證述屬實，並無由被繼承人所書立之字跡，且借據之借款人
   欄均僅蓋被繼承人同一式印章，是借據尚無以證明係被繼承
   人生前所立。況原告復未能提示證人乙○○確有交付借貸資
   金之證明，亦無其他如繼承人收取借貸資金記錄、用途等足
   以佐證借貸事實之確實證明。至於存摺之提領記錄，僅能證
   明證人乙○○資金往來資料，縱存摺提領記錄與借據之金額
   相同，亦不足以證明證人乙○○確係將存摺所記錄之提領金
   額借貸予被繼承人。綜上，被告否准原告所主張被繼承人死
   亡前積欠乙○○7,740,000元未償債務遺產扣除額，並無不合
   。
4、關於罰鍰部分：
   經查，被繼承人於71年12月22日即登記取得臺北縣板橋市○
   ○段271、271-1號土地所有權，有土地登記謄本可稽，且該2
   筆土地都市計畫係於91年2月4日發布實施，在被繼承人死亡
   （86年2月2日）後，該土地尚無都市計畫法第50條之1規定免
   徵遺產稅之適用。原告主張應有都市計畫法第50條之1適用云
   云，並非可採。再者，原告漏報被繼承人投資臺泥及大成長
   城公司股票，亦有上開公司股務代理人資料表可稽，原告主
   張臺泥公司從無股務通知，大成長城公司股票數量恐有誤寫
   云云，顯非可採。原告為納稅義務人對依本法規定，應申報
   之上開土地及股票遺產事項．於申報時應注意能注意，而不
   注意，致有漏報情事，自有過失，被告依遺產及贈與稅法第
   23條第1項前段及第45條規定，以原告漏報上開271、271-1號
   土地、臺泥公司股票264股及大成長城公司股票3,000股，合
   計遺產價值2,321,324 元，被告按所漏稅額1,160,662 元處1
   倍罰鍰計1,160,662 元，並無不合。
七、從而，被告依首揭規定，為上開核定及處分，並無不合。訴
    願決定予以駁回，亦無違誤，均應予維持。本件原告之訴為
    無理由，應予駁回。
據上論結，本件原告之訴為無理由，爰依行政訴訟法第98條第1
項前段、第104條，民事訴訟法第85條第1項前段，判決如主文。
中    華    民    國    97    年    11    月    6    日
            臺北高等行政法院第三庭
                            審判長法  官  姜素娥
                                  法  官  楊莉莉
                                  法  官  劉介中
上為正本係照原本作成。
如不服本判決，應於送達後20日內，向本院提出上訴狀並表明上
訴理由，如於本判決宣示後送達前提起上訴者，應於判決送達後
20日內補提上訴理由書（須按他造人數附繕本）。
中    華    民    國    97    年    11    月    10   日
                                  書記官  蘇婉婷


司法院資訊處製作；財團法人民間司法改革基金會備份。
